臺灣桃園地方法院民事判決　　　　　　　93年度訴字第1314號
原　　　告　陳正上即輝揚工程行
訴訟代理人　陳鼎正律師
被　　　告　丙○○
訴訟代理人　丁○○
上列當事人間請求返還不當得利事件，於民國94年3 月14日辯論
終結，本院判決如下：
    主      文
原告之訴及假執行之聲請均駁回。
訴訟費用由原告負擔。
    事實及理由
一、原告起訴主張：原告持有訴外人固信機械工程有限公司（下
    稱固信公司）所簽發如附表一所示支票，因系爭支票屆期提
    示後均不獲付款，乃向台灣嘉義地方法院起訴固信公司應給
    付原告新台幣（下同）141 萬4716元，及自如附表一所示利
    息起算日起至清償日止，按週年利率6%計算之利息，而取得
    該院92年度嘉簡字第813 號勝訴之確定判決。詎被告表面上
    與固信公司成立借貸契約，但實際未交付借款之假債權方式
    ，受讓固信公司對訴外人韓商三星綜建營造股份有限公司（
    下稱三星公司）之工程保留款債權，而受領清償1138萬6014
    元，致原告聲請台灣台北地方法院93年度執字第19604 號給
    付票款事件強制執行固信公司對第三人之工程保留款債權無
    結果，而聲請核發債權憑證終結。按依民法第474 第1 項規
    定「稱消費借貸者，謂當事人一方移轉金錢或其他代替物之
    所有權於他方，而約定他方以種類、品質、數量相同之物返
    還之契約。」，被告既無交付借款予固信公司之事實，渠等
    間借貸契約應為無效。又同法第113 條規定「無效法律行為
    之當事人，於行為當時知其無效或可得而知者，應回復原狀
    或損害賠償之責任。」及第179 條前段規定「無法律上原因
    而受利益，致他人受損害者，應返還其利益。」，被告本於
    無效之借貸契約而受領固信公司之債權，自應負損害賠償責
    任或返還不當得利。固信公司既未清償對原告所負欠之票款
    債務，復怠於向被告請求損害賠償，原告為保全債權，依同
    法第242 條前段「債務人怠於行使其權利時，債權人因保全
    債權，得以自己之名義，行使其權利。」之規定，自得於債
    權範圍內代位固信公司向被告請求。爰起訴聲明：(一)被告應
    給付訴外人固信公司141 萬4716元及自附表一利息起算日起
    至清償日止，按週年利率6%計算之利息，並交由原告代為受
    領。(二)訴訟費用由被告負擔。(三)願供擔保，請准宣告假執行
    。
二、被告則以：訴外人固信公司於民國90年初因承攬高鐵基樁工
    程，亟須資金週轉，其負責人郭有城乃透過公司經理戊○○
    之介紹認識被告，並陸續向被告借款，惟借款金額越趨龐大
    ，非被告所能出借，被告遂轉向甲○○、乙○○借款。詎料
    固信公司於約定清償期之91年9 月屆至時，卻以資金調度尚
    有困難為由，請求緩期一年清償，待領取高鐵基樁工程之保
    留款後再為清償，91年9 月21日結算債款時，開立如附表二
    所示總額4760萬元之遠期支票以為擔保，後又於92年1 月15
    日與被告簽立債權讓與契約書，將其對第三人之工程保留款
    債權讓與被告，以清償被告債務，然經被告將債權讓與契約
    書提示予各該第三人，多數第三人以固信公司未完成工程施
    作或以工程尚有瑕疵為由，拒絕給付或剋扣保留款，被告僅
    就訴外人三星公司受償1072萬4765元、鵬飛工程股份有限公
    司（下稱鵬飛公司）受償299 萬8120元，在此無法順利受償
    情形下，被告為保障債權才於93年1 月7 日提示附表二所示
    之支票，並因均未獲付，而聲請台灣嘉義地方法院93年度促
    字第2665號核發支付命令，並獲確定在案，是被告與固信公
    司間確實存在消費借貸契約，原告空言否認被告交付借款事
    實，顯屬無稽。答辯聲明：(一)原告之訴及其假執行之聲請駁
    回。(二)訴訟費用由原告負擔。(三)如受不利之判決時，請准提
    供擔保免為假執行。
三、原告主張訴外人固信公司負欠其票款債務，業已取得台灣嘉
    義地方法院92年度嘉簡字第813 號勝訴之確定判決，並以此
    為執行名義聲請台灣台北地方法院93年度執字第19604 號給
    付票款事件強制執行固信公司對第三人之工程保留款債權，
    惟因第三人聲明異議，致執行無結果，而聲請核發債權憑證
    終結等情，業據本院調取台灣台北地方法院93年度執字第19
    604 號執行案卷可憑。又被告抗辯其持有固信公司簽發如附
    表二所示總額4760萬元之支票7 紙，於93年1 月7 日提示後
    均未獲付，乃聲請台灣嘉義地方法院93年度促字第2665號裁
    定命固信公司為給付，因固信公司未於法定期間聲明異議而
    於93年4 月7 日確定乙節，亦有被告提出之支付命令裁定暨
    確定證明書可憑，上述各節堪信為真。
四、經查，被告以訴外人固信公司負欠其債務，聲請嘉義地方法
    院93年度促字第2665號裁定命固信公司應給付被告4760萬元
    ，及自93年1月10日起至清償日止，按週年利率5% 計算之利
    息獲准後，固信公司並未於法定期間提出異議而告確定，已
    證述如前，依民事訴訟法第521 條「債務人對於支付命令未
    於法定期間提出異議者，支付命令與確定判決有同一之效力
    。」之規定，該支付命令確定裁定即具有既判力，可拘束被
    告與固信公司。然原告非該確定裁定之當事人，為防止固信
    公司與被告假造債權，藉向法院聲請核發支付命令，其他債
    權人無從就該支付命令裁定提出異議之方式，輕易即能取得
    確定之裁定，而逃避真正債權人之追償，自應許債權人得提
    起他訴，為支付命令所表彰債權不存在之抗辯，以資救濟，
    是原告提起本訴，並無不可，合先敘明。
五、按民法第474 第1 項規定「稱消費借貸者，謂當事人一方移
    轉金錢或其他代替物之所有權於他方，而約定他方以種類、
    品質、數量相同之物返還之契約。」，是貸方須將金錢或其
    他代替物交付移轉予借方，消費借貸契約始足成立。經查，
    原告主張被告提出資為借貸債權證明之附表二所示支票，於
    92年1 月15日簽訂債權讓與書時均未屆發票日即清償期，固
    信公司何以願在發票日前以債權讓與方式清償被告債務？且
    既未屆發票日，何來利息，債權讓與契約書卻載明負欠5000
    萬元借貸債務（含利息）？又附表二所示之支票有部分於92
    年9 月10日、92年12月5 日屆發票日卻未提示，迄至93年1
    月7日始行提兌，豈非可疑？而三星公司於93年1 月30日已
    清償1138萬6014元，何以被告仍以債額4760萬元聲請核發支
    付命令？足徵被告對固信公司間支付命令裁定所表彰之債權
    並不存在，因而否認被告有交付借款予固信公司之事實。被
    告則以其確實以現金支付，及商請甲○○、乙○○以匯款方
    式將借款出借予固信公司，因固信公司未依約清償，始開立
    附表一所示支票以為擔保，後同意以工程款保留款債權讓與
    被告之方式清償本件借款本息等情詞置辯。故本件爭點厥為
    ，被告與固信公司間是否存在消費借貸契約？亦即渠等間有
    無交付借款之行為？
六、查被告確實於90年初起陸續借貸金錢予固信公司，又因固信
    公司請求貸予之金額非被告能力所能負擔，被告遂轉向甲○○、乙○○二人借貸；91年9 月清償期屆至時，固信公司因
    不能清償，遂在91年9 月21日結算借款總額為4760萬元後，
    即簽發如附表二所示之遠期支票以為擔保，且因固信公司主
    要還款來源為其承攬高鐵基樁工程保留款，故另於92年1 月
    15日簽訂債權讓與契約書，將其對鵬飛公司、理成營造工程
    股份有限公司、三星公司、韓商斗山重企業股份有限公司等
    工程保留款債權3833萬1104元讓與被告，以清償被告借款本
    息等情，業據被告聲請傳訊之證人即固信公司經理戊○○到
    庭證述：「大概時間是在89年底90年初，當時是因為公司承
    攬三星營造的C280標工程及桃園南崁C215標的高鐵工程，所
    需要的資金較大，當時我介紹丙○○小姐與郭有城認識，當
    時郭有城是向丙○○商借1500萬，我印象中第1 次好像交付
    300 萬，是匯款到公司帳戶，因是由郭有城直接向丙○○接
    洽借款事宜，而我僅曾受郭有城之託於前往C215標工地時，
    順道至丙○○住處，拿2 次現金，1 次是拿60幾萬，1 次是
    拿將近100 萬，所以其餘借款之數目、交付之方式、清償與
    否我不清楚。」，及證人甲○○證述：「我有一筆土地貸款
    金額約1500萬元左右，另我本身之前是從事營造業時之積蓄
    約有2000多萬，我是借款給丙○○，依她的指示匯款至固信
    公司聯邦銀行嘉義分行，另少部分匯至萬泰銀行嘉義分行，
    事後與丙○○小姐結算之結果我的部分共匯付3680萬，匯款
    時間大約是在90年初到91年初左右，我與丙○○小姐約定借
    款期間是一年，但時間屆至後，郭有城並未清償，在91年9
    月間郭有城答應以鵬飛、理成、三星、斗山之工程保留款為
    清償，因工程保留款大約要在92年9 月間才會下來，所以郭
    有城當日才會開遠期支票4760萬元給我。」「91年9 月去協
    調時郭有城就有談到保留款的事，我那時候就叫他寫讓與書
    出來，但因為當時工程尚未完成不能讓與，才在92年1 月15
    日由我及丙○○要求郭有城簽立讓與契約書。」「（郭有城
    開立4760萬元支票之原因？）是我、丙○○、乙○○三人實
    際匯出給固信公司的款項，並不包含利息。」，及證人乙○○證述：「我本身開設塗料公司，資金是我本身所有，我共
    借款給固信公司600 萬元，是依丙○○之指示將錢以匯款方
    式匯至固信公司聯邦銀行嘉義分行帳戶。」等語屬實，並有
    被告提出部分匯款之申請書（或回條聯、通知單）、附表二
    所示支票暨退票理由單等為證，堪認被告與固信公司間存在
    借貸契約，並已交付借款之事實，被告受領固信公司轉讓之
    債權，並無不當。再查，被告所受讓之債權既屬固信公司對
    第三人之工程保留款，須俟工程驗收後保固期間屆滿工程無
    瑕疵或扣除工程瑕疵所造成之損失始得請求，並不確定實際
    可受清償數額，是被告與固信公司間簽訂之債權讓與契約書
    第6 條載明「本契約第一條所列各讓與金額，若與債務人於
    債權清償期屆至後提出給付不符時，以實際提出金額以為清
    償讓與人和受讓人間借貸債務，就其不足清償部分，由雙方
    另行協議清償方式。」，本件被告持上揭債權讓與契約書向
    債務人鵬飛公司等廠商請求給付工程保留款，僅受償部分債
    權，遂於93年1 月7 日將所持有固信公司簽發之如附表二所
    示支票為付款之提示，嗣並聲請法院核發支付命令，乃保全
    債權之手段，其雖未扣除自三星公司受償之1138萬6014 元
    及鵬飛工程股份有限公司受償之299 萬8120元，固有未當，
    惟被告受領上揭款項既未逾其對固信公司之借款債權，且非
    在原告及固信公司其他債權人聲請強制執行之際受償，並無
    侵害原告或其他債權人利益，亦無不當得利之情。
七、綜上所述，原告主張被告表面與固信公司成立消費借貸契約
    ，實際上並未交付借款，無法律上原因受償固信公司對訴外
    人三星公司之債權，應負賠償責任或返還所受利益，並由原
    告於債權範圍內代位固信公司起訴求償並受領給付，已據被
    告提出匯款單、附表二所示支票暨退票理由單、債權讓與契
    約，及聲請傳訊證人戊○○、甲○○、乙○○等方式實其交
    付借款及合法受讓債權之事實。是原告依民法第242 條、第
    113 條、第179 條前段，請求告應給付訴外人固信公司141
    萬4716元及自附表一利息起算日起至清償日止，按週年利率
    6% 計 算之利息，並交由原告代為受領，為無理由，應予駁
    回，又其假執行之聲請已失所附麗，應併予駁回。
八、原告另請求本院調取固信公司設於聯邦商業銀行嘉義分行90
    、91年間往來明細，以證明被告匯付借款予固信公司之事實
    ，惟本院審酌被告已提出匯付款項達2466萬元之證明資料，
    而該匯款申請書（或回條聯、通知書）所列匯款人甲○○、
    蘇玉霞（甲○○配偶）、乙○○均係依被告之指示匯入固信
    公司帳戶，業經證人甲○○、乙○○等人證述如前，且匯付
    金額已逾被告因受讓工程保留款債權而取償之1438萬4134元
    ，即無溢受給付之不當得利情事，因與本判決結果不生影響
    ，爰不為辦理，併此敘明。
九、結論：原告之訴為無理由，依民事訴訟法第78條，判決如主
    文。
中　　華　　民　　國　　94　　年　　3 　　月　　28　　日
                          民事第三庭  法　    官　劉雪惠
以上正本係照原本作成
如對本判決上訴，須於判決送達後20日內向本院提出上訴狀
中　　華　　民　　國　　94　　年　　3 　　月　　28　　日
                           　　　　　 書  記  官　董淵順
附表一
┌───────┬─────┬─────┬─────┐
│  票    號    │面    額  │發  票  日│利息起算日│
├───────┼─────┼─────┼─────┤
│  CB0000000   │199,400   │92.03.15  │92.03.16  │
├───────┼─────┼─────┼─────┤
│  UI0000000   │105,998   │92.04.15  │92.04.16  │
├───────┼─────┼─────┼─────┤
│  UI0000000   │213,650   │92.04.15  │92.04.16  │
├───────┼─────┼─────┼─────┤
│  CB0000000   │376,283   │92.03.15  │92.03.16  │
├───────┼─────┼─────┼─────┤
│  CB0000000   │79,503    │92.02.15  │92.02.16  │
├───────┼─────┼─────┼─────┤
│  CB0000000   │439,882   │92.02.15  │92.02.16  │
├───────┼─────┴─────┴─────┤
│  合     計   │1,414,716                         │
└───────┴─────────────────┘
附表二
┌───────┬─────┬─────┬─────┐
│  票    號    │面    額  │發  票  日│退  票  日│
├───────┼─────┼─────┼─────┤
│  UI0000000   │1,000,000 │92.09.10  │93.01.07  │
├───────┼─────┼─────┼─────┤
│  UI0000000   │1,000,000 │92.09.10  │93.01.07  │
├───────┼─────┼─────┼─────┤
│  UI0000000   │1,000,000 │92.09.10  │93.01.07  │
├───────┼─────┼─────┼─────┤
│  UI0000000   │1,000,000 │92.09.10  │93.01.07  │
├───────┼─────┼─────┼─────┤
│  UI0000000   │5,200,000 │92.09.10  │93.01.07  │
├───────┼─────┼─────┼─────┤
│  UI0000000   │1,200,000 │92.12.05  │93.01.07  │
├───────┼─────┼─────┼─────┤
│  EU0000000   │1,200,000 │93.01.03  │93.01.07  │
├───────┼─────┴─────┴─────┤
│  合     計   │47,600,000                        │
└───────┴─────────────────┘
